【裁判字號】    92,上易,199
【裁判日期】    920812
【裁判案由】    返還借款
【裁判全文】
臺灣高等法院臺南分院民事判決  九十二年度上易字第一九九號  Ｊ
    上 訴 人  乙  ○  ○
    被上訴人  甲  ○  ○
右當事人間請求返還借款事件，上訴人對於中華民國九十二年五月十九日臺灣臺南地
方法院第一審判決（九十一年度訴字第二七二一號），提起上訴，本院判決如左：
    主      文
原判決廢棄。
被上訴人在第一審之訴及假執行之聲請均駁回。
第一、二審訴訟費用由被上訴人負擔。
    事      實
甲、上訴人方面：
一、聲明：求為判決如主文所示。
二、陳述：除與原判決記載相同者予以引用外，並補稱：
（一）上訴人於臺灣臺南地方法院檢察署九十年十月二十二日偵查中，雖曾供稱：「
      八十九年六月份以後被告經常以客票向伊（被上訴人）借款，八十九年九月份
      起就未清償，借款金額將近新臺幣（下同）二百萬元，確實有向原告（被上訴
      人）借那麼多錢。」等語。然因上訴人經常以客票向被上訴人借款，及總共借
      款將近二百萬元，而非欠二百萬元，甚且既已陳稱八十九年九月份起就未清償
      ，亦即證明於八十九年九月份前，上訴人尚有陸續清償，僅因清償多少，檢察
      官未訊問或上訴人未說明而未記載，是不能因上訴人未陳述清償數額多少，即
      表示八十九年九月份之前未清償，而將借款金額二百萬元，誤為尚欠金額二百
      萬元。再者借款金額將近二百萬元，八十九年九月份之前已償還多少，尚欠多
      少，雖在該偵查中未說明，然由兩造於九十年五月十日和解書所載：「甲方（
      上訴人）積欠乙方（被上訴人）一百十七萬元借款達成協議。」，即可明確窺
      知九十年五月十日和解之前，上訴人累積欠款已確定為一百十七萬元，而不是
      二百萬元或將近二百萬元，從而原判決以借款將近二百萬元，作為尚欠將近二
      百萬元，並為上訴人敗訴之論據，認事用法顯有嚴重謬誤。
（二）按債之全部消滅者，債務人得請求返還或塗銷負債之字據，民法第三百零八條
      定有明文。查兩造於九十年五月十日和解時，被上訴人即將所有之字據（票據
      ）交還上訴人當場撕毀，苟被上訴人主張上訴人尚欠本件三張支票之票款共八
      十五萬四千元，自應提出支票原本，以證明為真實。又因票據為無因證券，得
      因交付或背書而轉讓，持有人得向發票人或前手主張權利，被上訴人未能提出
      支票原本，則將來持票人向發票人或前手（上訴人）請求，上訴人豈不雙重給
      付，是被上訴人自應提出原本，以證明債務未清償，且未將票據債權轉讓他人
      。
（三）依上所述，上訴人固有如原判決所述，有向被上訴人陸續以客票借款將近二百
      萬元，然衡諸常情，於八十九年九月份之前已有陸續清償，被上訴人始肯陸續
      借款，迄九十年五月十日兩造和解已確定累積欠款為一百十七萬元，是被上訴
      人再提出本件請求顯無理由。
（四）又上訴人在財務管理公司任職，兩造於八十九年三月間，係因被上訴人委任上
      訴人向人催討債務始認識，此應為被上訴人所不否認，而依財務管理公司一般
      與債權人約定，因債務人已無財產可供執行，是以均是依向債務人所收取金額
      之一半，或六四或七三分帳，並非無酬勞，本件兩造約定以催討收回之半數為
      酬勞，從而上訴人向訴外人許世華收取總計五十萬元，其中十一萬元實係上訴
      人之酬勞，顯符常理。
三、證據：除引用原審之立證方法外，並補提出和解契約書影本一份為證。
乙、被上訴人方面：
一、聲明：求為判決：（一）上訴駁回。（二）第二審訴訟費用由上訴人負擔。
二、陳述：除與原判決記載相同者予以引用外，並補稱：
（一）上訴人持向其借款之票據，其均已還上訴人，不過其有將各該支票號碼抄下，
      始得主張系爭三張支票之借款。又九十年五月十日兩造和解時，因上訴人並不
      承認系爭三張支票之借款，始未一併和解。
（二）其未委託上訴人去向訴外人許世華討債，而係上訴人自告奮勇幫其討債，雖訴
      外人許世華係於上訴人催討後始還債，然其並未應允給上訴人報酬，上訴人確
      從中侵占十一萬元。
三、證據：除引用原審之立證方法外，並補提出臺灣臺南地方法院檢察署九十二年度
    偵續字第十九號起訴書影本一份為證。
丙、本院依職權調取臺灣臺南地方法院檢察署九十年度偵字第一二二四七號、第一０
    一六四號偵查卷宗。
    理      由
一、被上訴人起訴主張：上訴人於八十九年間持系爭支票三紙，向被上訴人借貸如各
    該票面金額，共計八十五萬四千元，迄未償還；又上訴人主動幫被上訴人向訴外
    人許世華催討欠款，然卻將其中所收十一萬元侵占入己，未交予被上訴人，有違
    民法關於受任人應將處理委任事務所得之金錢，交付委任人之義務；為此依消費
    借貸及民法第五百四十一條第一項規定，請求上訴人給付九十六萬四千元，及自
    起訴狀繕本送達上訴人翌日起至清償日止之法定遲延利息等語。上訴人則以：上
    訴人僅持陳清光所簽發之系爭0000000號支票向被上訴人借款，並未持其
    餘二張支票向被上訴人借款，且兩造間之借款債務，已於九十年五月十日在律師
    處和解完畢，上訴人並已簽發本票二十二張交予被上訴人抵償，被上訴人自不得
    再為請求；又被上訴人委任上訴人向訴外人許世華催討欠款，兩造約定以上訴人
    收取款項中之一半充供報酬，而訴外人許世華既已清償被上訴人三十九萬元，則
    上訴人嗣再向訴外人許世華所收取之十一萬元，自屬上訴人應得之委任報酬，何
    來侵占之有，被上訴人亦不得請求上訴人返還等語，資為抗辯。是本件所應審究
    之爭點，厥為上訴人是否有持系爭三支票向被上訴人借款，如有該票款債務是否
    已於九十年五月十日和解完畢，及上訴人是否受被上訴人有償委任向訴人許世華
    討債三情而已。
二、按當事人主張有利於己之事實者，就其事實有舉證之責任，民事訴訟法第二百七
    十七條第一項定有明文。次按消費借貸契約為要物契約，因借用物之交付而生效
    力，甲提出借據，如未表明已收到借款，尚不足證明其交付借款之事實，如經乙
    爭執，仍須就交付借款之事實負舉證責任；又請求履行債務之訴，除被告自認原
    告所主張債權發生原因之事實外，應先由原告就其主張此項事實，負舉證責任，
    必須證明其為真實後，被告於其抗辯事實，始應負證明之責任，此為舉證責任分
    擔之原則；亦經最高法院著有五十五年臺上字第九五二號、五十八年臺上字第九
    九０號、四十三年臺上字第三七七號判決意旨足參。被上訴人主張上訴訴人持系
    爭三支票向其借款，則其對此有利於己之消費借貸事實，自負有舉證證明之責任
    。經查：
（一）上訴人在原審審理之初，雖曾自認持系爭三支票向被上訴人借款云云（見原審
      卷第十九、二十九、三十二頁）；然嗣於原審九十二年五月五日言詞辯論程序
      中，即已翻異前詞改稱：伊僅持其中系爭0000000號支票向被上訴人借
      款，並未持其餘二張支票向被上訴人借款等語。且查被上訴人於本件訴訟進行
      中，雖主張上訴人持系爭三支票向其借款，然均未表明發票人為何人，迄原審
      向高新銀行左營分行、永康分行函查系爭支票退票紀錄，並經提示予上訴人後
      ，上訴人始知僅0000000號之支票，係訴外人陳清光所簽發，餘二張支
      票乃王汝丹簽發等情，此觀上訴人雖曾自認以系爭三支票借款，然係陳述：「
      系爭支票，我均有拿去銀行退補」、「系爭三張支票是我跟陳清光借的」等語
      （見原審卷第十九、六十一頁），即被上訴人亦陳稱：「系爭支票已經退補，
      被告說要拿回去退補」等語即明（見原審卷十九頁）。再參以原審所調取之系
      爭支票退票暨註銷退票資料，其中王汝丹所簽發之支票（票號0000000
      、0000000號），至今並無退票紀錄，而陳清光所簽發之支票（票號0
      000000號）則曾經退票，嗣並經註銷完畢，復有高新銀行左營分行九十
      二年三月七日高新（左）字第十九號、及高新銀行永康分行九十二年三月十一
      日永字第九二０００八號函，分別存於原審卷足憑。足見上訴人應係誤以被上
      訴人所提之支票均係陳清光所簽發，始承認有持系爭三支票向被上訴人借貸，
      況上訴人起初自認之事實（包括所陳述系爭三支票之發票人及退票紀錄），亦
      與上開函復之實情不符，益見上訴人於原審最後言詞辯論期日，所為有關撤銷
      自認持王汝丹所簽發0000000、0000000號支票，向被上訴人借
      款部分，核與民事訴訟法第二百七十九條第三項規定無違，自應許其撤銷此部
      分之自認。從而上訴人應僅自認曾持陳清光所簽發系爭0000000號支票
      向被上訴人借款而已，被上訴人主張上訴人有持系爭0000000號支票向
      其借款，自堪信實。
（二）至上訴人持發票人王汝丹所簽發0000000、0000000號支票借款
      部分，被上訴人雖以上訴人曾於臺灣臺南地方法院檢察署九十年度偵字第一二
      二四七號偵查中，已承認尚欠被上訴人約二百萬元借款等語為證。卷查上訴人
      於該案九十年十月二十二日偵查中，固曾供稱：「八十九年六月份以後被告經
      常以客票向伊（被上訴人）借款，八十九年九月份起就未清償，借款金額將近
      二百萬元，確實有向原告（被上訴人）借那麼多錢。」云云，而有調閱之該案
      卷偵查筆錄足稽；然上訴人既堅詞否認有持該二支票向被上訴人借款，且就其
      上開偵查中所為供述之真意，復主張係因上訴人經常以客票向被上訴人借款，
      總共借款將近二百萬元，而非尚欠二百萬元等語。本院以被上訴人既無從提出
      系爭二支票證實所主張為真正，且該偵查筆錄內容，復未詳載借款之明細，僅
      泛言供稱借款金額將近二百萬元，況考該筆錄前後語意，上訴人既已接續陳稱
      八十九年九月份起就未清償，顯見於八十九年九月份前，上訴人有陸續清償借
      款，僅因清償多少，檢察官未訊問或上訴人未說明致未記載，自不得因上訴人
      未陳述清償數額多少，即表示八十九年九月份之前未清償，而將所稱借款金額
      二百萬元，逕認為尚欠金額二百萬元，更進而徒以上訴人該偵查中之不明確供
      詞，斷章取義遽認上訴人有持發票人王汝丹所簽發0000000、0000
      000號支票，向被上訴人借款之情事，被上訴人此部分主張尚非有據。
三、次按稱和解者，謂當事人約定互相讓步，以終止爭執或防止爭執發生之契約；又
    和解有使當事人所拋棄之權利消滅，及使當事人取得和解契約所訂明權利之效力
    ；民法第七百三十六條、第七百三十七條，分別定有明文。卷查兩造曾於九十年
    五月十日簽立和解契約書，除由上訴人當場給付現款十萬元予被上訴人收受外，
    並由上訴人簽發本票二十一張交被上訴人收執，被上訴人並業已向原審法院聲請
    裁定准許強制執行等情，不惟已為兩造所不爭執，復有該和解契約書存卷可佐（
    見原審卷第二十一頁）。雖該和解兩造均不爭執係就上訴人積欠被上訴人之四張
    本票合計一百十七萬元（見原審卷第二十四頁）而來，及和解金額並不包括系爭
    三支票（見原審卷第七十六頁），且證人即和解當時在場之黃俊達律師、陳清光
    二人，復在原審均證稱：「僅知悉兩造和解之金額若干，惟不了解兩造實際債權
    債務之情形」等語（見原審卷第五十九、六十頁）；然考卷附上開和解之四張本
    票，其到期日除一張係八十九年十二月二十九日，於九十年五月十日和解期日之
    前外，餘三張之到期日均係九十年十月十日，均遠於九十年五月十日和解期日之
    後，而反觀系爭三支票之發票日期，依卷內資料所載分別係八十九年九月二十五
    日、八十九年十一月五日、八十九年十二月十一日，均早於九十年五月十日和解
    期日之前，則兩造於就兩造間之借款關係為和解時，既已就三張尚未到期之本票
    借款而為和解，衡情當時苟真尚有系爭三支票借款未償，被上訴人豈有不將系爭
    已到期之三支票借款併為和解之理，況該和解契約書復明載：「甲方（上訴人）
    積欠乙方（被上訴人）一百十七萬元借款達成協議。」等語明確，益足認兩造於
    九十年五月十日和解之前，上訴人積欠被上訴人之債務，應僅一百十七萬元，而
    非二百萬元或將近二百萬元無疑。尤以債之全部消滅者，債務人得請求返還或塗
    銷負債之字據，民法第三百零八條定有明文，查兩造既於九十年五月十日和解，
    被上訴人自必將所有之字據（票據）交還上訴人，苟被上訴人主張上訴人尚欠系
    爭三支票之票款共八十五萬四千元，自應提出支票原本憑信，且因票據為無因證
    券，得因交付或背書而轉讓，持有人得向發票人或前手主張權利，被上訴人未能
    提出支票原本，則將來持票人向發票人或前手（上訴人）請求，上訴人豈不雙重
    給付。而被上訴人既稱已將系爭三支票交還被上訴人，致無從提出系爭三支票原
    本為證，從而姑不論上訴人係持系爭一張支票或三張支票向被上訴人借款，及不
    論被上訴人何因未將系爭三支票借款併予和解，已因兩造於為和解時未將系爭三
    支票借款計入，堪認當時被上訴人已無系爭三支票借款之請求權至明。因之被上
    訴人主張上訴人除已和解之本票借款外，因上訴人否認系爭三支票之借款，復基
    於消費借貸之法律關係，再請求上訴人應給付系爭三支票之借款，金額合計八十
    五萬四千元，即為無理由，應不予准許。
四、至被上訴人主張上訴人侵占訴外人許世華應償還其欠款十一萬元部分，雖被上訴
    人主張其未委任上訴人向訴外人許世華討債，亦未應允給付上訴人討債所得之半
    數為報酬，而係上訴人自告奮勇主動所為云云。然查上訴人確於八十九年七月間
    ，以電話邀訴外人許世華至臺南市○○街十五號被上訴人處，洽談債務清償問題
    ，訴外人許世華即偕友人蘇國忠一同前往，上訴人即以被上訴人之全權代表身分
    洽談債務問題，商談過程中被上訴人雖未在旁，但一直在店內可聽到商談內容之
    範圍內活動，亦未見被上訴人有何爭執等情，既據證人許世華、蘇國忠二人，在
    臺灣臺南地方法院檢察署九十年度偵字第一０一六四號，被上訴人告訴上訴人侵
    占之刑事案件偵查中所供明，即被上訴人在該案偵查中亦直承：「我在去年（八
    十九年）六月間拜託乙○○去向許世華討一筆六十四萬元的債務。」等語明確，
    而有調閱之該偵查案卷為憑，是被上訴人確有委託上訴人全權代表其向訴外人許
    世華討債無疑，被上訴人空言係上訴人自告奮勇所為，其不足採至明。又被上訴
    人在該偵查案件中既另供稱：與上訴人係普通朋友，上訴人常至其店內白吃白喝
    ，甚至託其代為照顧小孩，良心發現才要幫忙要債等語（見該偵查卷第七頁），
    顯見上訴人當時係位平日資力不佳需款孔急之人，衡情已無平白義務為人處理事
    務之可能，尤以時下受託出面為人討債，恆係積欠日久難以索回之債務，為期受
    託人盡力要回債務，類皆有抽成視為報酬給付之約定，亦屬眾所週知之常識，是
    上訴人主張受被上訴人委託出面向訴外人許世華討債，有約定抽取所討欠款半數
    之酬勞，要與社會常情無違，堪以採信，不容被上訴人空言否認。而上訴人自受
    託後既已使訴外人許世華償還被上訴人三十九萬元，則上訴人再向訴外人許世華
    收取十一萬元，充供兩造間所約定之報酬款項，而未將之交付被上訴人，乃屬上
    訴人應得之酬勞，何來侵占之有，即上開刑案亦認上訴人收取十一萬元，亦屬有
    償委任之報酬，因而認上訴人所為不構成侵占之犯行，而為不起訴處分確定在案
    ，益足認上訴人無侵占之情事。是被上訴人另本於民法第五百四十一條第一項規
    定，請求判命上訴人給付十一萬元及法定遲延利息，亦為無理由，應不予准許。
五、綜上所述，上訴人之抗辯自屬可信，被上訴人之主張為不足採。從而被上訴人本
    於消費借貸及委任之法律關係，請求上訴人給付九十六萬四千元及法定遲延利息
    ，為無理由，應不應准許，其假執行之聲請亦失所附麗。原判決命上訴人應如數
    給付，並為假執行之宣告，自有未合。上訴意旨指摘原判決不當，求予廢棄改判
    ，自為有理由，應由本院廢棄改判如主文第二、三項所示。
六、本件事證已明，兩造其餘之主張及陳述，與判決結果不生影響，爰不再一一論述
    ，併此敘明。
七、據上論結，本件上訴為有理由，應依民事訴訟法第四百五十條、第七十八條，判
    決如主文。
中      華      民      國    九十二    年      八      月     十二     日
                                    臺灣高等法院臺南分院民事第五庭
~B1審判長法官  游    明    仁
~B2      法官  高    明    發
~B3      法官  林    永    茂
右為正本係照原本作成。
不得上訴。
中      華      民      國    九十二    年      八      月     十三     日
~B法院書記官  劉    岳    文


司法院資訊處製作；財團法人民間司法改革基金會備份。
